臺灣臺中地方法院民事判決
109年度簡上字第328號
上  訴  人  林環秀  
訴訟代理人  盧永和律師
複  代理人  張菡容律師
被  上訴人  林秀珠  
兼訴訟代理  
人          林家鴻  
上列當事人間請求損害賠償事件，上訴人對於民國109年6月8日
本院臺中簡易庭107年度中簡字第1016號第一審判決，提起上訴
，本院合議庭於民國111年7月15日言詞辯論終結，判決如下：
    主    文
一、原判決關於命上訴人㈠修繕房屋部分、㈡給付被上訴人超過新
    臺幣參萬肆仟壹佰元本息，及該㈠㈡部分假執行之宣告，暨訴
    訟費用之裁判均廢棄。
二、上開廢棄部分，被上訴人在第一審之訴駁回。
三、其餘上訴駁回。
四、第一審、第二審訴訟費用，由上訴人負擔百分之九十，餘
    由被上訴人負擔。
    事實及理由
壹、上訴人部分：
一、關於本訴之原審主張：上訴人為門牌號碼臺中市○○區○○街00
    0巷00號房屋（下稱系爭58號房屋）之所有人，被上訴人為
    上址隔鄰56號房屋（下稱系爭56號房屋）之所有人，因系爭
    56號房屋管線漏水，造成系爭58號房屋室內一、二樓之裝潢
    、家具、地板等嚴重受損，經上訴人聘請工程行進行現場勘
    驗，確認為被上訴人所有系爭56號房屋管線漏水所致，上訴
    人因而支出修復費用新臺幣（下同）145,000元，爰依侵權
    行為之法律關係提起本件訴訟等語。並聲明：被上訴人應連
    帶給付原告145,000元，及自起訴狀繕本送達翌日起，至清
    償日止，按週年利率百分之五計算之利息。
二、關於反訴之原審抗辯：系爭58號房屋前經水電工程行勘驗，
    已確認漏水原因為系爭56號房屋管線漏水所致，又臺中市大
    臺中建築師公會出具之鑑定報告書(下簡稱原審委託鑑定報
    告)仍有諸多疑點，當不可採等語置辯。並聲明：被上訴人
    第一審反訴駁回；如受不利之判決，請准供擔保免予假執行
    。
三、於上訴補稱：
    鈞院委請社團法人建築物漏水鑑定暨房屋科技點交技術協進
    會為鑑定(下簡稱二審委託鑑定報告）就系爭56號房屋漏水
    原因第5點記載：漏水原因排除系爭56號房屋漏水，即漏水
    原因，系爭58號房屋浴廁為主因，系爭58號房屋浴廁有明顯
    修繕照片所示。檢測當下因修繕已無法判定漏水原因(現況
    已無漏水)。但同時第7點又記載：綜合以上分析，漏水處之
    漏水原因為系爭58號房屋浴廁，又圬工泥作及給水管工程曾
    經明確性施工，檢測當下雖無漏水，但不排除系爭58號房屋
    2樓舊有防水，及給水管均有漏水。以上2點結論顯互有矛盾
    。鑑定人員到現場檢測時，二樓洗臉臺下方水管均有作壓力
    測試，豈可能均無法判斷。95年間上訴人之配偶雖然曾將浴
    廁內洗臉台的孔挖除，挪到淋浴位置，但漏水位置是在樓梯
    間，即使凌晨無人用水，仍然會漏水。故上訴人認二審委託
    鑑定報告尚無法證明被上訴人家中漏水原因是上訴人系爭58
    號房屋漏水所造成。
貳、被上訴人部分：
一、就本訴於原審抗辯：本件係因上訴人所有系爭58號房屋二樓
    右側浴室管線漏水，造成被上訴人所有系爭56號房屋均有嚴
    重滲水情形，被上訴人屢次向上訴人反應，經里長居中協調
    後，上訴人曾聲請調解，卻二次不到場，顯無誠意修繕自家
    水管，其認系爭56號房屋方為漏水之起因並非事實等語置辯
    。並聲明：1、上訴人第一審本訴駁回。2、願供擔保，請准
    宣告免為假執行。
二、就反訴於原審主張：上訴人所有系爭58號房屋二樓右側因浴
    室管線漏水，致反訴被上訴人所有系爭56號房屋一至二樓、
    二至三樓之樓梯間牆面，以及二樓房間牆角，均有嚴重滲水
    情形，上訴人應修繕其系爭58號房屋至被上訴人所有系爭56
     號房屋不再滲水，且被上訴人因而支出修繕費用81,005元
    ，上訴人應予賠償，爰依民法第184條第1項前段及第191條
    第1項前段規定提起本件反訴等語。並聲明：㈠上訴人應給付
    被上訴人81,005元，及自起訴狀繕本送達翌日（即107年5月
    24日）起，至清償日止，按週年利率百分之五計算之利息。
    ㈡上訴人應將系爭58號房屋及其二、三樓浴廁修繕至系爭56
    號房屋不再漏水之狀態。
三、於上訴補稱：
  ㈠系爭二審委託鑑定報告第1點：指出系爭56號房屋上揚水走向
    並無在系爭58號房屋漏水位置，且系爭56號房屋並無上揚水
    漏水跡象；及第4點：漏水原因排除系爭56號房屋上揚水關
    係等語。且原審委託鑑定報告分析內容記載：系爭58號房屋
    內漏滲水原因，經其會勘情況結果分析研判，以目視法、使
    用者口述法及量測，就其會勘情況結果分析研判，現況已無
    明顯漏水狀態，相關之漏水點，只能就使用者口述、指出曾
    經發生漏水之位置，沒有一定因果關係，尚難認系爭58號房
    屋漏滲水原因，與系爭56號房屋有相當因果關係。足見兩份
    鑑定報告分析系爭58號房屋漏水原因與系爭56號房屋無關。
  ㈡二審委託鑑定報告第2點：系爭58號房屋2樓浴廁有冷熱水管(
    即有壓力之管路)及排水管線；與第3點：給水管及排水管附
    近且曾有修繕痕跡等語，與原審委託鑑定分析內容記載，系
    爭56號房屋內漏滲水原因，經現場會勘及勘察，1F上2F樓梯
    間、2F上3F樓梯間、3F樓梯間及2FL臥室牆角與牆面之水漬
    痕、油漆脫落及白華現象，經分析研判，漏水與系爭58號房
    屋之2FL浴廁、3FL浴廁，年久防水失效有其程度上因果關係
    。亦可見兩份鑑定報告結論，系爭漏水均與系爭58號房屋2
    樓浴廁有關，原審判決理由應屬有據。由於本件訴訟持續進
    行，被上訴人所有系爭56號房屋內損壞部分均尚未整修。
參、原審經審酌兩造所提出之攻擊防禦方法後，就本訴部分為上
    訴人全部敗訴之判決；就反訴部分為被上訴人全部勝訴之判
    決。上訴人不服原判決，提起上訴，聲明求為：㈠原判決均
    廢棄。㈡被上訴人應給付上訴人145,000元，及自起訴狀繕本
    送達被上訴人之翌日起，至清償日止，按年息百分之五計算
    之利息。㈢被上訴人第一審之訴（即原審之反訴）駁回（見
    本院卷第13頁）。被上訴人則答辯聲明：上訴人之上訴駁回
    。　
肆、本院之判斷：　　 
一、本訴部分： 
    上訴人主張其為系爭58號房屋之所有人，被上訴人則為系爭
    56號房屋之所有人，嗣系爭58號房屋室內一、二樓之裝潢、
    家具、地板等，有因漏水而嚴重受損等情，業據上訴人提出
    建物登記第一類謄本、照片、估價單等件為證，且為被上訴
    人所不爭執，固堪認上訴人之主張為真實。惟上訴人主張系
    爭58號房屋漏水之原因，為系爭56號房屋管線漏水所致，被
    上訴人應連帶賠償其因系爭58號房屋漏水所受損害145,000
    元等節，則為被上訴人所否認，並以前詞置辯。按「當事人
    主張有利於己之事實者，就其事實有舉證之責任。」民事訴
    訟法第277條前段定有明文。是上訴人就其主張有利於己之
    事實，自應負舉證之責任。經查：
　㈠本件經原審囑託臺中市大臺中建築師公會就系爭58號房屋漏
    滲水之原因，是否係隔壁系爭56號房屋管線漏水所致一事進
    行鑑定，經該公會於108年5月24日以中市大臺中建師鑑字第
    213號函（見原審卷第68頁）檢附鑑定報告書回覆，參諸上
    開鑑定報告書之鑑定分析內容記載：系爭58號房屋內漏滲水
    原因，經現場會勘及現況勘察，以目視法、使用者口述法及
    現場勘查檢測，就其會勘情況結果分析研判：現況已『無明
    顯漏水狀態』，相關之漏水點，只能就使用者口述、指出曾
    經發生漏水之位置。沒有一定因果關係」等語（見系爭58號
    房屋鑑定報告書第4頁），尚難認系爭58房屋漏滲水之原因
    ，與系爭56號房屋有相當因果關係。再參以上開鑑定報告書
    所附鑑定標的物現況照片暨索引圖，及被上訴人所提兩造房
    屋結構示意圖（見原審卷第32-34頁），可知上訴人主張其
    所有系爭58號房屋因漏滲水而受損之裝潢、家具、地板等，
    皆位於系爭58號房屋屋內左側，非屬其與系爭56號房屋之共
    同壁部分，亦未鄰近系爭56號房屋浴廁設備，是上訴人所指
    系爭58號房屋漏水點，並非與系爭56號房屋相連之處，上開
    鑑定報告書亦同此結論，上訴人主張系爭58房屋漏滲水原因
    ，係系爭56號房屋漏水所致，尚難遽採。
　㈡又本院依上訴人之聲請檢附上訴人所提出之光碟及原審鑑定
    報告書為附件，向社團法人建築物漏水鑑定暨房屋科技點交
    技術協進會函請會同兩造鑑定下列事項：㈠系爭門牌號碼臺
    中市○○區○○街000巷00號房屋、56房屋屋內之漏水原因為何
    ？㈡如上開損害欲修繕回復原狀，其回復原狀修繕之費用為
    何？經該會先以110年11月08日科技鑑定字第110110801號函
    附鑑定報告（外放）載稱：項次1鑑定結果：⒈系爭被上訴人
    56號住宅相連處僅有一上揚水，其走向為地板及房屋後側現
    為廚房處經廚房開始上揚，經紅外線檢測，確定上揚水走向
    並無在上訴人宅漏水位置，且56號房屋並無上揚水漏水跡象
    。⒉上訴人58號房屋漏水處為一樓廚房及客廳中間，至一樓
    樓梯間，上方為上訴人58號住宅2樓浴廁，浴廁間有冷熱水
    管及排水管，冷熱水管即有壓力之管路。⒊因被上訴人宅之
    上揚水未經過上訴人漏水處，且上訴人處所有自宅給水管及
    排水管於附近且曾有修繕痕跡。⒋漏水原因排除56號上揚水
    關係。（本報告僅對鑑定當天儀器設備測得結果作為滲漏依
    據)。項次2鑑定結果：系爭58號建物現況已無漏水，僅計算
    上訴人室內漏水處裝潢、壁癌及油漆粉刷: 64,889元（見鑑
    定報告第6頁）。又於111年1月10日以科技鑑定字第1110110
    01號函（見本院卷第191-193 頁）覆本院補充事項，載稱：
    上訴人56號房屋建物房屋內修復費用及工法（修理費用為34
    ,100元）。再經本院檢附本院110年5月7日囑託鑑定函文（
    本院卷第129 頁）及補充說明函（見本院卷第189頁）， 請
    上開協進會補充說明：㈠本院前所囑託鑑定事項包括「系爭5
    6號建物漏水之原因為何？」，惟貴單位就上開委託鑑定事
    項未於鑑定報告中及補充說明中載明，是否有所遺漏，請貴
    單位速予辦理函覆。經該單位以111年03月14日科技鑑定字
    第111031401號函覆（見本院卷第 225-231頁）載稱：「⒈系
    爭被上訴人56號住宅相連處僅有一上揚水，其走向為地板及
    房屋後側現為廚房處，經廚房開始上揚，經紅外線檢測，確
    定上揚水走向並無在上訴人宅漏水位置，且56號並無上揚水
    漏水跡象。⒉上訴人58號漏水處為一樓廚房及客廳中間，至
    一樓樓梯間，上方為上訴人58號住宅2樓浴廁，浴廁間有冷
    熱水管及排水管，冷熱水管即有壓力之管路。⒊因被上訴人
    宅之上揚水未經過上訴人漏水處，且上訴人處所有自宅給水
    管及非水管於附近且曾有修繕痕跡。⒋故漏水原因排除56號
    上揚水關係。（本報告僅對鑑定當天儀器設備測得結果作為
    參漏依據）⒌漏水原因：排除漏水56號漏水，即漏水原因，5
    8號浴廁為主因，又58號浴廁有明顯修繕（原鑑定報告第19
    頁)照片所示。檢測當下因修繕已無法判定漏水原因(現況已
    無漏水)。⒍因圬工泥作磁磚工程有拆除及給水管處磁磚有拆
    除，並且58號2樓淋浴間蓮蓬頭之水龍頭較新於58號3樓之蓮
    蓬頭，故不排除給水管曾經修繕。(補充附件l)。⒎綜合以上
    分析:漏水處之漏水原因為58號浴廁，又圬工泥作及給水管
    工程曾經明確性施工，檢測當下雖無漏水，但不排除58號2
    樓舊有防水，及給水管均有漏水。」等語，是依上開鑑定報
    告亦同認，兩造之系爭56號、58號房屋因漏水受有損害之原
    因，為上訴人所有系爭58號2樓舊有防水，及給水管漏水所
    致，被上訴人所有系爭56號房屋並無漏水之情事，是上訴人
    未能舉證證明被上訴人所有之系爭56 號房屋有漏水之事實
    存在，則上訴人主張因被上訴人之系爭56號房屋有漏水致其
    受有損害，其對被上訴人有損害賠償請求權存在，乃進而訴
    請被上訴人負賠償責任，並無可採。
　㈢基上所述，上訴人對上訴人並無侵權行為損害賠償請求權存
    在，上訴人本於侵權行為損害賠償請求權訴請上訴人連帶給
    付上訴人145,000元，及自起訴狀繕本送達被上訴人之翌日
    起，至清償日止，按年息百分之五計算之利息，為無理由，
    應予駁回。
二、反訴部分：
    被上訴人主張其所有系爭56號房屋一至二樓、二至三樓樓梯
    間牆面、二樓房間牆角，均有嚴重滲水現象等情，業據被上
    訴人提出照片、估價單、系爭56號房屋水費紀錄資料等件為
    證，且為上訴人所不爭執，被上訴人上開主張，自堪認真實
    。又被上訴人主張系爭56號房屋漏水受損之原因，為系爭58
    號房屋管線漏水所致，上訴人自應賠償其所受損害81,005元
    等節，則為上訴人所否認，並以前詞置辯。經查：
  ㈠按因故意或過失，不法侵害他人之權利者，負損害賠償責任
    ；土地上之建築物或其他工作物所致他人權利之損害，由工
    作物之所有人負賠償責任。但其對於設置或保管並無欠缺，
    或損害非因設置或保管有欠缺，或於防止損害之發生，已盡
    相當之注意者，不在此限，民法第184條第1項前段、第191
    條第1項分別定有明文。又按不法毀損他人之物者，被害人
    得請求賠償其物因毀損所減少之價額；負損害賠償責任者，
    除法律另有規定或契約另有訂定外，應回復他方損害發生前
    之原狀；債權人得請求支付回復原狀所必要之費用，以代回
    復原狀，民法第196條、第213條第1項、第3項分別定有明文
    。
  ㈡上訴人為系爭58號房屋之所有權人，就其所使用之系爭58號
    房屋有應盡保管維修不致生損害於他人之注意義務，惟上訴
    人疏未注意其所有之系爭58號房屋2樓防水及給水管已呈老
    舊有漏水之情事，於未及維修前已漏水造成鄰房即被上訴人
    所有之系爭56號房屋受有損害等情，業如前述，是被上訴人
    主張其所有之系爭56號房屋所受損害，係因上訴人就其所有
    之系爭58房號屋舊有防水及給水管未盡注意維修義務所致，
    應屬可採。是被上訴人主張其得依法請求上訴人負損害賠償
    之責任，於法有據。
　㈢又被上訴人主張上訴人應將其所有之系爭58號房屋修繕至無 
    漏水之狀態云云，惟查：系爭58號房屋於原審及本院審理中
    ，經二次送請鑑定，經鑑定人親臨現場勘查，於現場上訴人
    所有之系爭58號房屋已不再有漏水之情事，而被上訴人所有
    之系爭56號房屋亦無再受漏水侵損之情事，上訴人所有之系
    爭58號房屋浴廁現場有修繕過之痕跡等情，有前述二份鑑定
    報告可參；且被上訴人所有之系爭56號房屋現在已不再有漏
    水之情事，亦為被上訴人所自承（見本院卷第 76頁、178頁
    ），則被上訴人訴請上訴人應將系爭58號房屋及其二、三樓
    浴廁修繕至使系爭56號房屋不再漏水之狀態，於法顯屬無據
    ，被上訴人此部分之請求為無理由，應予駁回。
　㈣又當事人已證明受有損害而不能證明其數額或證明顯有重大
    困難者，法院應審酌一切情況，依所得心證定其數額。民事
    訴訟法第222條第2 項。查：系爭56號房屋因漏滲水而受有
    損害，其損害與系爭58號房屋舊有防水及給水管年久失修有
    相當因果關係，則被上訴人請求上訴人賠償其因本件漏水所
    受損害，即屬有據。又被上訴人主張其因系爭56號房屋受損
    已支付修復費用31,376元、防水工程費用36,829元、油性防
    水基本施作費用12,800元，合計81,005元等節，為上訴人所
    否認，而被上訴人固提出報價單、估價單各1紙為憑（見原
    審卷第38-39頁），然該等單據僅為估價資料，被上訴人並
    無實際修理之情事，業據被上訴人所自承（見本院卷第218
    頁、240頁），是尚難以該估價單遽認被上訴人所受損害金
    額為81,005元。又經本院委由社團法人建築物漏水鑑定暨房
    屋科技點交技術協進會鑑定系爭56號房屋受損修繕之修繕費
    用，經該會至現場實際勘查後，就修繕之數量、批土油漆等
    工料加以核算，再加計稅額及勞安費用，審核修理費用為34
    ,100元（見本院卷第193頁），本院認其費用之估算經鑑定
    人實勘並加以估算，應屬適當，是被上訴人受損害之金額應
    以34,100元計為宜，被上訴人得請求上訴人賠償之金額為34
    ,100元，逾此範圍之請求，則無理由，應予駁回。
　㈤末按給付無確定期限者，債務人於債權人得請求給付時，經
    其催告而未為給付，自受催告時起，負遲延責任；其經債權
    人起訴而送達訴狀，或依督促程序送達支付命令，或為其他
    相類之行為者，與催告有同一之效力，民法第229條第2項定
    有明文。又按遲延之債務，以支付金錢為標的者，債權人得
    請求依法定利率計算之遲延利息；應付利息之債務，其利率
    未經約定，亦無法律可據者，週年利率為百分之五，民法第
    233條第1項前段、第203條亦有明定。本件被上訴人對上訴
    人之侵權行為損害賠償債權，核屬無確定期限之給付，自應
    經被上訴人之催告而未為給付，上訴人始負遲延責任。準此
    ，被上訴人請求上訴人自起訴狀繕本送達之翌日（即107年5
    月24日，見原審卷第29頁）起，至清償日止，按週年利率百
    分之五計付遲延利息，洵屬有據，應予准許。
三、綜上所述，被上訴人依侵權行為損害賠償請求權訴請被上訴
    人連帶給付上訴人145,000元，及自起訴狀繕本送達被上訴
    人之翌日起，至清償日止，按年息百分之五計算之利息，為
    無理由，應予駁回。而被上訴人本於侵權行為損害賠償請求
    權反訴請求上訴人給付被上訴人34,100元，及自107年5月24
    日起，至清償日止，按週年利率百分之五計算之利息，為有
    理由，應予准許，惟被上訴人逾此部分之請求則無理由，應
    予駁回。原審就被上訴人反訴請求逾前述應准許部分，為上
    訴人敗訴之判決，並依職權為假執行之宣告，自有未洽，上
    訴意旨就此部分指摘原判決不當，求予廢棄改判，為有理由
    ，爰由本院廢棄改判如主文第1、2項所示。至於原審就上訴
    人第一審本訴部分，及被上訴人反訴上開應准許部分，為上
    訴人敗訴之判決，核均無違誤，上訴意旨仍執前詞指摘原判
    決此部分不當，聲明廢棄，為無理由，應駁回此部分上訴。
四、本件事證已臻明確，兩造其餘攻擊防禦方法及所提證據，核
    與判決結果不生影響，爰不逐一論述，併此敘明。
伍、據上論結，本件上訴為一部有理由，一部無理由，依民事訴
    訟法第436條之1第3項、第449條第1項、第450條、第79條、
    第85條第1 項前段，判決如主文。
中　　華　　民　　國　　111 　年　　8 　　月　  19　　日
                  民事第三庭　審判長法官  陳宗賢

                                    法官  蔡嘉裕

                                    法官  王金洲

上正本證明與原本無異。
本件不得上訴。
中　　華　　民　　國　　111 　年　　8 　　月　　19 　日
                                  書記官  林奕珍